【裁判字號】    89,上訴,2819
【裁判日期】    890324
【裁判案由】    水土保持法等
【裁判全文】
臺灣高等法院刑事判決                  八十九年度上訴字第二八一九號
    上  訴  人  臺灣桃園地方法院檢察署檢察官
    被      告  甲○○
右上訴人，因被告違反水土保持法等案件，不服臺灣桃園地方法院八十八年度訴字第
八九○號，中華民國八十九年三月二十四日第一審判決（起訴案號：臺灣桃園地方法
院檢察署八十八年度偵字第六八一四號）提起上訴，本院判決如左：
    主      文
上訴駁回。
    理      由
一、公訴意旨略以：被告甲○○與乙○○（原審另案審理中）係夫妻關係，乙○○係
    前桃園縣廢棄物清理公會理事長，甲○○係桃園縣蘆竹鄉民代表，其二人為桃園
    縣蘆竹鄉○○○○路二一三號「勤快興業有限公司（下稱勤快公司）」實際負責
    人，該公司以承包清運桃園縣境內各大工廠之事業廢棄物為業。其明知桃園縣大
    園鄉○○段田寮小段四五八地號旁之土地面積約有一‧一四五０公頃係未經登錄
    之國有河川地，係行水區非經主管機關許可，不得於其上堆置垃圾使用，詎其竟
    自民國八十六年十月起，擅自在上開地點設置垃圾轉運站堆置垃圾並基於不法所
    有意圖於上開公有河川地上搭蓋鐵皮屋一棟放置油桶，並以每車垃圾新台幣（下
    同）五千元或九千元之代價收運事業廢棄物，以此方式竊佔公有河川地致生公共
    危險，因認被告甲○○涉犯刑法第三百二十條第二項及水利法第九十二條之一第
    一項後段之罪嫌云云。
二、按犯罪事實應依證據認定之，無證據不得推定其犯罪事實，又不能證明被告犯罪
    者，應諭知無罪判決，刑事訴訟法第一百五十四條、第三百零一條第一項分別定
    有明文。訊據被告甲○○，堅決否認前開犯行，辯稱其僅掛名擔任「勤快公司」
    之負責人，該公司之營運事務，實際上均係由其夫乙○○負責籌劃、決策及指揮
    執行，其並未與聞介入該公司之事務等語。
三、經查，「勤快公司」之實際負責人為乙○○，被告甲○○並未在該公司擔任任何
    職務，亦未與聞過問公司之事務等情，業據證人即「勤快公司」之貨車司機丙○○於原審、本院調查時（見原審八十九年一月七日、本院八十九年八月三十日訊
    問筆錄），該公司之怪手司機丁○○於偵查（見偵卷第四二頁及反面）、原審審
    理時，該公司之會計戊○○於偵查（見偵卷第一一五頁反面、第一一六頁）、原
    審、本院調查時（見原審八十九年一月七日、本院八十九年八月三十日訊問筆錄
    ）及證人即乙○○另設且與「勤快公司」同址辦公之「泉園廣告印刷有限公司」
    職員劉玉珍於原審審理時，各證述甚詳，另乙○○於原審、本院調查審理時亦供
    稱其始終均為「勤快公司」之實際負責人等語。渠等所陳，核均與被告之辯解相
    符，堪認其辯解屬實。至公訴人根據在「勤快公司」查扣之公函、合約書等文件
    均係以甲○○為公司負責人名義所出具或簽訂，另被告亦曾簽收該公司之票據及
    財務日報表且有在該公司支薪並加入勞保等情，因而謂被告確係該公司之實際負
    責人云云。第查，「勤快公司」之登記負責人原為甲○○，迄八十五年三月二十
    八日始改為胡鄭有妹乙節，有「勤快公司」登記事項卡影本二份在卷可憑。八十
    五年三月二十八日之前，被告既為該公司之登記負責人，則為配合登記之內容，
    以該公司名義所出具之文件或簽訂之契約當然載明「負責人」或「代表人」為被
    告甲○○，此觀諸卷存以被告為負責人名義分別與「瑪威寶股份有限公司」、「
    八八六八部隊」、「八七六二部隊」締訂之垃圾處理委託合約書，簽約日各係八
    十四年十月三十日、八十三年八月二十九日、八十四年七月十二日，均係在八十
    五年三月二十八日之前即被告仍為登記負責人之期間，惟嗣登記負責人變更為胡
    鄭有妹之後，卷附之該公司於八十五年六月二十六日與「四四九二部隊」簽訂之
    垃圾處理委託合約書，其「勤快公司代表人」欄即載為胡鄭有妺，二相對照之下
    即明。因之，自不得但執此種為配合公司登記內容所為之契約或文書記載形式即
    可遽認被告為該公司之實際負責人。再者，被告雖曾有代為簽收該公司之票據及
    財務日報表之情事，第查，被告之住處即在上址「勤快公司」隔鄰之樓上，因之
    ，於下班之際，若負責人乙○○未在公司，即會就近委請甲○○代為簽收相關報
    表、文件等情，亦據證人戊○○於原審調查時結證甚明（見原審八十九年一月七
    日訊問筆錄），可見甲○○之所以簽收各該表報、文件，僅係基於夫妻間相互協
    持扶助之義務而代行，純係幫忙性質，更何況除被告外，其媳婦李伊婷亦經常簽
    收財務日報表，此有該公司之財務日報簽收單二份在卷可按，惟當時李伊婷係在
    家中待產，並未任職於「勤快公司」，此並據戊○○述明在卷（見原審八十九年
    一月七日訊問筆錄），顯亦係就近幫忙之舉，由此益徵簽收者雖率皆為乙○○之
    家人，然未必盡屬「勤快公司」之職員，職是，尤不得憑被告曾簽收表報、文件
    乙情即謂其必為公司之實際負責人或職員。至被告固在「勤快公司」報領薪水並
    申辦勞保，此同據戊○○於原審調查時陳明，且有被告之薪資單、勞保卡在卷可
    憑，然此種一人開設公司，全家大小甚或親朋好友未任職卻全數申報支領公司之
    薪資俾減少公司稅負，抑或搭便車加入勞保，在我國家族型企業之中，比比皆是
    ，屢見不鮮，因之，自亦未能依憑此情率爾指被告即為該公司之職員或實際負責
    人。是以公訴人前指各節，均不足以認定被告為「勤快公司」之實際負責人，應
    予敘明。
四、綜上所述，被告既僅曾掛名為「勤快公司」之登記負責人，平日公司營運仍由實
    際負責人乙○○籌劃、決斷及指揮將事，抑且，被告亦未在該公司任職，不曾與
    聞過問公司之事務，且公訴人所指之犯行時間，被告已非勤快公司之登記負責人
    ，則基於刑法上「刑止一身」之原則，縱令該公司於處理廢棄物時涉及不法，被
    告既未參與其事，即難強究其刑責，此外復查無其他積極證據可證明被告有如公
    訴人所指犯行，依首揭法條說明，自屬不能證明被告犯罪，原審以不能證明被告
    犯罪而諭知被告甲○○無罪，並敘明被告既未任職於「勤快公司」竟又報領該公
    司之薪資，此舉是否為與負責人乙○○共同虛報薪資以逃漏「勤快公司」應納稅
    捐而涉有違反稅捐稽徵法及刑法偽造文書等罪嫌，因非屬本案起訴範圍，依法不
    得逕予審酌，應請檢察官另行依法辦理，經核並無不合，檢察官上訴意旨檢具勞
    工保險局八十九年七月三日、八九保承字第六○四九○一九號函及甲○○名片一
    張仍執陳詞以被告確係該公司負責人指摘原判決不當為無理由，應予駁回。
五、據上論斷，應依刑事訴訟法第三百六十八條，判決如主文。
本案經檢察官鄭龍照到庭執行職務。
中    華    民    國    八十九    年       九       月       十四       日
                          臺灣高等法院刑事第十庭
                              審判長法  官  蔡  長  溪
                                    法  官  溫  耀  源
                                    法  官  楊  貴  志
右正本證明與原本無異。
檢察官如不服本判決應於收受送達後十日內向本院提出上訴書狀，其未敘述上訴之理
由者並得於提起上訴後十日內向本院補提理由書（均須按他造當事人之人數附繕本）
。
                                    書記官  沈  秀  容
中    華    民    國    八十九    年       九       月       十五       日


司法院資訊處製作；財團法人民間司法改革基金會備份。
